臺灣高等法院民事判決　九十一年度上字第四七九號
　　上　訴　人　甲○○
　　上　訴　人　乙○○
右當事人間租佃爭議事件，上訴人對於中華民國九十一年一月十八日臺灣桃園地方法
院八十八年度訴字第七六○號第一審判決提起上訴，本院判決如左：
    主    文
上訴駁回。
第二審訴訟費用由上訴人負擔。
    事實及理由
一、本件上訴人乙○○經合法通知，未於言詞辯論期日到場，核無民事訴訟法第三百
    八十六條各款所列事由，爰依被上訴人之聲請，准由其一造辯論而為判決。
二、按訴訟標的，對於共同訴訟之各人，必須合一確定者，共同訴訟人中一人之行為
    有利益於共同訴訟人者，其效力及於全體，民事訴訟法第五十六條第一項第一款
    定有明文。本件被上訴人以上訴人甲○○、乙○○繼承原承租人吳壽之耕作權，
    而以其二人為共同被告，訴請確認兩造間之租賃關係不存在，其訴訟標的對於共
    同訴訟之各人必須合一確定，而提起第二審上訴係有利於共同訴訟人之行為，是
    本件雖僅由上訴人甲○○對於第一審判決提起上訴，依上開規定，其上訴之效力
    應及於共同訴訟人乙○○，故將乙○○亦列為上訴人，合先敘明。
三、按耕地租佃爭議事件，出租人或承租人有數人，僅有其中一人或數人（非全體）
    參與起訴前之調解、調處程序，雖尚有部分出租人或承租人因故未曾參與，仍應
    認已踐行調解、調處程序（最高法院七十二年台上字第六八０號判決意旨參照）
    。本件租佃爭議事件起訴前之調解、調處程序，僅列上訴人甲○○為相對人，惟
    依上開說明，上訴人乙○○雖未參與該程序，應認已踐行調解、調處程序。
四、本件被上訴人起訴主張：上訴人之父吳壽生前向其承租坐落桃園縣八德市○○○
    段三四五、三四九、二七之一等地號之土地（原始租約誤載為同地段三四五之四
    、三四九之四、二七之二一地號，下稱系爭土地），並訂有耕地租約，編為台灣
    省桃園縣八廣字第九三號耕地租約（下稱系爭租約）。吳壽於四十五年九月二十
    三日死亡，由上訴人繼承其耕作權，惟上訴人甲○○將系爭三四五地號土地轉租
    予訴外人劉盛龍，就系爭二七之一地號土地讓渡予訴外人吳樹清，並未自任耕作
    ，依耕地三七五減租條例第十六條第一項、第二項規定，應認系爭租約已全部無
    效。又上訴人就系爭土地已達二年以上未繳租金，被上訴人已於調解、調處會議
    多次為終止租約之意思表示，系爭租約亦已終止，爰訴請確認兩造間就系爭租約
    之租賃關係不存在等語。原審判決被上訴人勝訴，其對上訴人之上訴，並聲明駁
    回上訴。
五、上訴人乙○○於第一審辯稱：其已拋棄繼承，並未繼承系爭土地之耕作權等語。
    上訴人甲○○則以：系爭三四五地號土地原係由石門農田水利會第十二支渠供水
    灌溉耕作，因被上訴人將同地段三四六號池及三八六之七號土地租與訴外人吳祥
    德、簡銘賢、呂理炎等人填土並建造倉庫及工廠，致水源斷絕，導致廢耕，上訴
    人為維持生計，始將該筆土地出租予訴外人劉盛龍，與耕地三七五減租條例第十
    六條不自任耕作轉租他人之要件有間，被上訴人自無權收回土地。又該筆土地原
    係吳乃華與訴外人吳勳、吳長共、吳嫌、吳發招、吳阿坤等人共有，僅為便宜行
    事而登記在吳乃華名下，吳勳分管部分由吳阿粉繼承，吳阿粉並於日據時期大正
    七年十月三十日將之出售予上訴人之父吳壽及伯父吳賀，是該土地本即為上訴人
    繼承自吳壽分管之土地，而非被上訴人所有，故上訴人將該土地租予他人使用，
    亦與三七五減租條例第十六條規定無涉。至於系爭三四九地號土地係上訴人之父
    吳壽向訴外人吳阿謹買得，上訴人繼承吳壽所有之該筆土地從事耕作，並無須繳
    納租金。另系爭二七之一地號土地係經被上訴人前任管理人吳長確同意，於五十
    二年十二月二十五日讓渡給訴外人吳樹清。此外，就系爭土地之租金，均由被上
    訴人到上訴人家中收取，被上訴人為期收回土地，自八十二年起即不再至上訴人
    住處收租，上訴人曾於八十四年四月間委請律師函催，惟被上訴人不予置理，故
    非可歸責於上訴人等語置辯。原審判決上訴人敗訴，上訴人提起上訴，聲明(一)原
    判決廢棄。(二)駁回被上訴人在第一審之訴。
六、查被上訴人主張上訴人之父吳壽生前向其承租系爭土地，並訂有系爭租約之事實
    ，為兩造所不爭執，並有桃園縣八德市公所八十八年七月十四日德市民字第八八
    一一六七九二號函附租約可稽（見原審卷一第三十七頁至四十頁），堪信為真正
    。吳壽於四十五年九月二十三日死亡，有除戶戶籍謄本附卷為憑（見原審卷二第
    二十四頁），其繼承人除上訴人外，尚有陳吳招、黃吳秀、蕭吳粉、陳吳屘等人
    ，亦有繼承系統表一件及戶籍謄本六件可稽（見原審卷二第四十六頁至五十四頁
    ）。而陳吳招、黃吳秀、蕭吳粉、陳吳屘等人均已拋棄繼承之事實，業據彼等到
    庭證述屬實（見原審卷二第六十三頁），並有桃園縣八德市公所於八十九年九月
    二日以德市民字第八九一一九八六四號函附系爭租約變更登記申請書全案卷附陳
    吳招、黃吳秀、蕭吳粉、陳吳屘等人之耕地承租繼承權拋棄書可資佐證，亦堪信
    為真正。至於上訴人乙○○先則主張其有自耕農身分，其要繼承承租權，並沒有
    拋棄繼承等語（見原審卷二第十二頁），嗣又辯稱其就系爭土地已拋棄繼承，其
    與上訴人甲○○已達成協議，由其繼承同地段三四四地號等三筆土地，系爭土地
    則由上訴人甲○○取得等語（見原審卷二第六十二頁、六十六頁至七十頁）。查
    上訴人乙○○既自認繼承被繼承人吳壽之部分財產，顯見其並未拋棄繼承。至於
    其主張與上訴人達成協議，由其繼承另三筆土地之耕作權，而由上訴人取得系爭
    土地之耕作權等情，固提出協議書為證（見原審卷二第六十九頁、七十頁），惟
    所陳縱然屬實，亦僅係上訴人二人間約定如何分配繼承之耕作權，上訴人乙○○
    尚難據以主張係拋棄繼承系爭土地之耕作權。況上訴人甲○○於八十七年間向桃
    園縣八德市公所提出承租人名義變更申請，申請變更登記其為系爭租約之承租人
    ，惟未經桃園縣政府核准同意備查，故系爭土地合法登記之承租人仍為吳壽，此
    有桃園縣八德市九十年四月九日九０德民字第八一二０號函在卷可按（見原審卷
    二第八頁），是被上訴人主張系爭土地之耕作權是由上訴人繼承等情，足堪採信
    。
七、次查，系爭租約原記載之租賃標的為坐落桃園縣八德市○○○段三四五之四地號
    、同地段三四九之四地號及同地段二七之二一地號土地，惟業經更正為同地段三
    四五地號、三四九地號及二七之一地號，此有桃園縣八德市公所八十七年五月二
    十二日（八七）德市字第八七一０六六五三號受理單獨申請租約登記通知書、八
    十八年十二月六日德市民字第八八一三０二五一號函在卷可稽（見原審卷一第六
    十五頁、一０七頁），是被上訴人主張原租約有誤載之情事，堪予採信。上訴人
    繼承原承租人吳壽就系爭土地之耕作權，已如上述，本件首應審究者為上訴人就
    系爭土地是否有該當於耕地三七五減租條例第十六條第一、二項所定不自任耕作
    ，將耕地全部或一部轉租於他人之情事，茲分述如下：
  (一)就系爭三四五地號土地部分：被上訴人主張上訴人甲○○將系爭三四五號土地轉
    租予訴外人劉盛龍之事實，為上訴人甲○○所自認，並有房屋租賃契約書、王治
    魯律師事務所八十八年五月二十五日函附卷為證（見原審卷一第十八頁至二十一
    頁、第五十五頁），且經原審履勘現場並製作勘驗筆錄在卷（見原審卷一第一四
    六頁至一四七頁），堪信為真正。上訴人甲○○雖辯稱：系爭三四五地號土地因
    被上訴人將鄰近土地出租予他人填土搭蓋鐵皮屋，致無法引水灌溉等語，並提出
    台灣省石門農田水利會八德工作站八十八年九月三十日石農八長字第０五三六號
    函、照片（見原審卷一第八十五頁、第九十七頁），惟依所提上開函文及照片所
    示，充其量僅能證明系爭三四五地號土地之水源被阻之事實，尚不能據以證明究
    係何人所為；況縱上開事實屬實，上訴人甲○○亦不得據以主張其將系爭三四五
    土地轉租於他人為合法。上訴人甲○○雖又辯稱：系爭三四五地號土地原係吳乃
    華與訴外人吳勳、吳長共、吳嫌、吳發招、吳阿坤等人共有，而登記在吳乃華名
    下，吳勳分管部分由吳阿粉繼承，吳阿粉再將之出售予上訴人之父吳壽及伯父吳
    賀，故系爭三四五地號土地為上訴人繼承自吳壽分管之土地，並非被上訴人所有
    等語，並提出讓渡契約為證（見原審卷一第一六八頁至一六九頁），惟此為被上
    訴人所否認。查系爭三筆土地均登記為被上訴人所有，此有土地登記謄本在卷可
    按（見原審卷一第二十七頁至第二十九頁），而上開讓渡契約是否真正，本有疑
    義，縱認該契約書為真正，亦僅是訴外人吳阿粉與吳壽、吳賀間之約定，尚不足
    據以推認訴外人吳阿粉就系爭三四五地號土地有何權利存在，及上訴人之父吳壽
    是基於共有人之分管契約而占有使用該筆土地，是上訴人甲○○所辯，並不足採
    。
  (二)就系爭二七之一地號土地：按租用耕地，承租人縱經出租人承諾，仍不得將耕地
    全部或一部轉租於他人（最高法院四十三年台上字第八六八號判例意旨參照）。
    被上訴人主張上訴人於五十二年十二月二十五日將系爭二七之一地號土地之耕作
    權利讓渡予訴外人吳樹清之事實，為上訴人甲○○所自認，並有耕作權利讓渡合
    約書附卷為證（見原審卷一第二十二頁至二十四頁），堪信為真正。上訴人甲○
    ○雖辯稱：此讓渡行為是經被上訴人前管理人吳長確同意等語，惟被上訴人否認
    訴外人吳長確為其前任管理人之事實。查上開耕作權利讓渡合約書上固有立會人
    吳長確之簽名及印文，惟上訴人甲○○並未舉證證明訴外人吳長確為被上訴人前
    任管理人之事實；又縱上訴人甲○○將系爭二七之一地號土地之耕作權利讓渡與
    訴外人吳樹清，確經被上訴人同意，然依前揭判例意旨，承租人縱經出租人同意
    ，尚不得將耕地轉租於他人，何況將耕作權讓渡他人，更非法之所許。是上訴人
    甲○○此部分所辯，亦不足採。
八、按耕地三七五減租條例第十六條第一、二項規定，承租人應自任耕作，並不得將
    耕地全部或一部轉租於他人，如有違反，原訂租約無效，得由出租人收回。係以
    租約所訂之土地全部為準。如同一租約內有多筆土地，承租人將其中一筆或數筆
    轉租他人或不自任耕作者，原訂租約全部為無效，其未轉租他人或尚自任耕作部
    分之土地，亦失其租賃依據，出租人得就該未轉租或自任耕作部分之土地併請求
    收回。查上訴人承租系爭土地，將其中三四五地號土地轉租予訴外人劉盛龍，將
    其中二七之一地號土地之耕作權讓渡予訴外人吳樹清，已如上述，則依上開說明
    ，應認系爭租約全部無效，是兩造間就系爭土地之租賃關係即不存在。從而，被
    上訴人請求確認本件租賃關係不存在，即屬有據，原審為其勝訴之判決，並無不
    合。上訴人指摘原判決為不當，求為廢棄改判，為無理由，不應准許。
九、系爭租約因上訴人不自任耕作，並違法轉租及違法讓渡耕作權，而全部無效等情
    ，已如前述，則被上訴人另主張上訴人未繳租金達二年以上，業經終止系爭租約
    之事實，即無再予審酌之必要。故兩造就此部分之攻擊防禦方法，核與本件結論
    並無影響，爰不予一一論述。
十、末查，系爭租約之租額為每年一千二百三十二台斤稻穀，此有桃園縣八德市公所
    九十一年八月二十三日德民字第０九一００二二六六四號函附卷為憑（見本院卷
    第五十三頁），本件訴訟於八十八年五月二十四日繫屬，參照同年六月一日桃園
    縣稻穀價格為每百公斤新台幣（下同）一千八百三十三元，折合每年租金額為一
    萬三千五百五十二元。又系爭租約之租期為六年，此為兩造所不爭執，是依民事
    訴訟費用法第十四條前段規定，核定本件訴訟標的價額為八萬一千三百十二元，
    因未逾一百五十萬元，依民事訴訟法第四百六十六條規定，本件不得上訴第三審
    ，附此敘明。
十一、據上論結，本件上訴為無理由，依民事訴訟法第四百四十九條第一項、第四百
      六十三條、第三百八十五條第一項前段、第七十八條，判決如主。
中　　　華　　　民　　　國　　九十一　　年　　　九　　　月　　二十四　　日
                                民事第十四庭
                              　　　審判長法  官  張  劍  男
                             　　　　　　 法  官  蔡  芳  齡
                             　　　　　　 法  官  彭  昭  芬
右正本係照原本作成。
不得上訴。
中　　　華　　　民　　　國　　九十一　　年　　　九　　　月　　二十五　　日
                                          書記官　丁  華  平
